【裁判字號】    98,簡上,129
【裁判日期】    980930
【裁判案由】    詐欺
【裁判全文】
臺灣臺北地方法院刑事判決             98年度簡上字第129號
上  訴  人  乙○○
即  被  告
上列上訴人即被告因詐欺案件，不服本院98年度簡字第689 號中
華民國98年2 月27日第一審刑事簡易判決（聲請簡易判決處刑案
號：98年度偵字第2041號），提起上訴，並經檢察官移送併辦（
臺灣臺南地方法院檢察署97年度偵字第17690 號、臺灣彰化地方
法院檢察署98年度偵字第324 號），本院管轄之第二審合議庭判
決如下：
    主  文
原判決撤銷。
乙○○幫助意圖為自己不法之所有，以詐術使人將本人之物交付
，處拘役肆拾日，如易科罰金，以新臺幣壹仟元折算壹日。
    事  實
一、乙○○明知目前國內不法份子為掩飾渠等不法行徑，避免執
    法人員之追究及處罰，經常利用以他人名義申辦之行動電話
    門號作為行騙之聯絡工具，且對於交付行動電話門號予人使
    用，他人是否持以犯罪雖無確信，然在客觀上可預見將自己
    之行動電話門號提供他人使用，可能幫助他人遂行財產犯罪
    之犯罪目的，竟基於縱有人持其所有之行動電話門號作為詐
    欺取財犯罪之工具，亦不違背其本意之幫助詐欺取財之未必
    故意，於民國97年8 月5 日至位在臺南市○區○○路上威寶
    電信股份有限公司（下稱威寶電信）之臺南大同特約服務處
    加盟店辦理行動電話門號0000000000號預付卡後，旋將上開
    預付卡及個人基本資料交予姓名年籍不詳之成年人，容任該
    成年人夥同黎冠宗、黎國印、黎國華、陳衍國（由檢察官另
    行偵辦）及其他真實姓名年籍不詳之成年人所組成之詐欺集
    團，共同基於意圖為自己不法所有之犯意聯絡，而為下列行
    為：
  (一)於97年8 月10日9 時33分許，該詐欺集團推由其中一人以「
    unghsung」帳號在雅虎奇摩拍賣網站上刊登出售六福村門票
    之訊息，致甲○○信以為真而陷於錯誤，參與競標並得標後
    ，依對方指示於97年8 月10日10時33分匯款新臺幣（下同）
    3,800 元至許順德（另由臺灣嘉義地方法院審理）所申請之
    臺中商業銀行帳號000000000000號帳戶內，該對方又留下00
    00000000號行動電話門號以供甲○○匯款後聯繫，惟因甲○
    ○遲未收到購買之門票，撥打上開電話號碼又無法接通，始
    察覺有異，而報警查知上情。
  (二)於97年8 月11日23時許，該詐欺集團推由其中一人自稱為「
    鄭芸婷」以「winni128」帳號在雅虎奇摩拍賣網站上刊登出
    售PSP 掌上遊戲機之訊息，致丙○○不疑有他而陷於錯誤，
    參與競標並得標後，依「鄭芸婷」指示於97年8 月12日陸續
    匯款4,000 元、100 元至林俊昇（另由臺灣臺中地方法院檢
    察署檢察官偵辦）申辦之臺中市○○路郵局00000000000000
    000 號帳戶內作為貨款及運費，「鄭芸婷」並另提供000000
    0000號行動電話門號以供丙○○聯繫，嗣丙○○遲未收到PS
    P 掌上遊戲機，上開電話門號亦暫停使用，且該拍賣帳號亦
    遭雅虎奇摩拍賣網站停權，始發覺遭詐騙，而報警查知上情
    。
二、案經臺北縣政府警察局新店分局報請臺灣臺北地方法院檢察
    署檢察官偵查後聲請簡易判決處刑、彰化縣警察局員林分局
    報請臺灣彰化地方法院檢察署呈請臺灣高等法院檢察署令轉
    臺灣臺南地方法院檢察署檢察官、彰化縣警察局員林分局報
    請臺灣彰化地方法院檢察署檢察官移送併案。
    理  由
壹、程序方面
一、證人張美容於檢察事務官詢問時之陳述、證人丙○○、甲○
    ○、許順德、黎冠宗、黎國印、陳衍國於警詢中之陳述有證
    據能力：
  (一)按被告以外之人於審判外之陳述雖不符刑事訴訟法第159 條
    之1 至之4 等4 條之規定，而經當事人於審判程序同意作為
    證據，法院審酌該言詞陳述或書面陳述作成時之情況，認為
    適當者，亦得為證據；當事人、代理人或辯護人於法院調查
    證據時，知有刑事訴訟法第159 條第1 項不得為證據之情形
    ，而未於言詞辯論終結前聲明異議者，視為有前項之同意，
    同法第159 條之5 定有明文。
  (二)本件張美容於檢察事務官詢問時所為之陳述、證人丙○○、
    甲○○、許順德、黎冠宗、黎國印、陳衍國於警詢中所為陳
    述，其性質雖屬傳聞證據，且查無符合同法第159 條之1 至
    之4 等前4 條之情形，惟證人張美容、丙○○、甲○○、許
    順德、黎冠宗、黎國印、陳衍國所為之上開警詢筆錄內容，
    業經公訴人及被告於本院審判程序同意作為證據，審理時提
    示並告以要旨，經公訴人及被告表示意見，已知上述筆錄乃
    傳聞證據，且均未於言詞辯論終結前對該等筆錄內容異議，
    依上開規定，是證人張美容於檢查事務官詢問時及證人丙○
    ○、甲○○、許順德、黎冠宗、黎國印、陳衍國於警詢中之
    證言應具有證據能力。
貳、實體方面
一、訊據上訴人即被告乙○○固不否認至威寶電信公司申辦0000
    000000號行動電話預付卡，惟矢口否認有何幫助詐欺取財犯
    行，辯稱：我因子女吳育賢、吳靖羚之每月行動電話通話費
    太高，故於97年8 月5 日辦理預付卡給子女使用。當日除至
    威寶電信門市部辦理電話預付卡1 張及月租型門號搭配手機
    2 支，也另至亞太電信股份有限公司（下稱亞太電信）申辦
    月租型門號2 支、至遠傳電信股份有限公司（下稱遠傳電信
    ）、和信電訊股份有限公司（下稱和信電訊）申辦預付卡各
    1 張、至臺灣大哥大股份有限公司（下稱臺灣大哥大）申辦
    預付卡2張。惟上開行動電話預付卡5張及月租型門號搭配之
    手機4 支放在提袋中，我在威寶電信門市部旁小吃店吃東西
    時不慎遺失，但月租型門號晶片卡放在我身上，所以沒有遺
    失。因我覺得遺失的預付卡及手機價值低微，所以只有向電
    信公司辦理停話，沒有向警方報案云云。
二、經查：
  (一)上開行動電話門號0000000000號預付卡，係被告所申請辦理
    ，又被告申辦上開行動電話門號後，其自身從未使用等節，
    此經被告供述甚明，而被告所申請上開行動電話門號為詐欺
    集團成員持有使用，供詐欺集團與被害人甲○○、丙○○聯
    絡之用，而被害人甲○○、丙○○分別遭詐騙匯款3,800 元
    、4,100 元至詐欺集團所指定之帳戶後，隨即被提領一空，
    上開電話也無法撥通之事實，亦據證人即被害人甲○○、丙
    ○○於警詢中指訴明確，並有威寶電信行動電話預付卡服務
    申請書、通聯調閱查詢單、台北富邦銀行97年8 月10日自動
    櫃員機交易明細、商品PSP 奇摩拍賣頁面、六福村門票奇摩
    拍賣頁面各1 份、中華郵政97年8 月12日自動櫃員機交易明
    細2 張（臺灣臺南地方法院檢察署97年度核交字第5498號卷
    第6 頁反面、臺灣彰化地方法院檢察署97年度偵字第10224
    號卷第10頁至第12頁、第14頁、第23頁、臺灣臺北地方法院
    檢察署98年度偵字第2041號卷第27頁、第28頁），堪認被告
    上開申辦之行動電話門號確曾遭詐欺集團用以供渠等與被害
    人聯繫甚明。
  (二)被告雖以上開情詞置辯，惟查：
  1.被告於97年8 月5 日除申辦本件門號外，又向遠傳電信、和
    信電訊、臺灣大哥大申辦00000000000 、0000000000、0000
    000000、0000000000等4 個門號之預付卡，及向威寶電信、
    亞太電信申請0000000000、0000000000、0000000000、0000
    000000等4 個月租型門號搭配手機各1 支之事實，有威寶電
    信98年5 月8 日函、遠傳電信98年6 月2 日遠傳（企營）字
    第09810506537 號函、和信電訊98年6 月2 日和信（企營）
    字第09820501757 號函、臺灣大哥大98年5 月4 日法大字09
    8053889 號函、亞太電信函各1 紙附卷可參（見本院卷第20
    頁、第21頁、第23頁至第31頁、第33頁至第43頁、第46頁至
    第49頁、第57頁、第58頁）。本院衡以被告於極短時間內向
    各家電信業者申辦包含本件門號共9 個門號，其申辦之動機
    已啟人疑竇；又被告將上開預付卡門號及購得手機4 支置放
    在提袋內，且新購入之手機均以紙盒包裝，其提袋體積可謂
    非小，而被告大費周章至各家電信公司門市購買預付卡、辦
    理月租型門號及購買手機後，竟將提袋內之手機及預付卡遺
    忘在麵攤而未立即發覺，所為亦與一般人之生活經驗不符；
    且被告發現該多個門號及手機遺失時，竟以損失輕微為由而
    未報案，倘如被告所言，申辦上開門號係自己出錢供家人使
    用之目的，則被告於1 次遺失上開多個門號時，理應感到損
    失慘重，而應積極以報案之方式補救，被告卻捨此不為，實
    屬費解；再參以被告當日申辦之月租型門號晶片卡竟均未遺
    失，足見被告亦知月租型晶片卡遭他人任意撥打將承受該門
    號通話費暴增之風險，否則豈有可能同日購買之門號、手機
    ，除月租型門號外，其餘均告遺失，顯見被告申辦本件門號
    之目的非供自己撥打使用甚明，被告顯然有意容任取得本件
    預付卡之人使用本件門號無訛。
  2.又本件被害人丙○○遭詐騙過程中，該詐欺集團成員曾提供
    另1 支由張美容申辦門號為0000000000號行動電話與被害人
    丙○○聯絡，而該行動電話門號為張美容於97年8 月3 日申
    請後以1,000 元出予與姓名年籍不詳綽號「阿毛」之人使用
    ，且被害人甲○○遭詐欺集團成員詐騙指定匯款匯入之許順
    德帳戶，該帳戶之存摺、提款卡亦為許順德以5,000 元之價
    格出售予姓名年籍不詳自稱為「王小姐」之人，此經證人張
    美容於檢察事務官詢問時、許順德於警詢中陳述在卷，並有
    張美容之行動電話預付卡服務申請書、臺中商業銀行97年8
    月27日中民雄字第09712800134 號函所附之許順德客戶資料
    查詢各1 份附卷為憑（臺灣臺南地方法院檢察署97年度核交
    字第5498號卷第7 頁、第21頁、第36頁、第37頁、臺灣臺北
    地方法院檢察署98年度偵字第2041號卷第6 頁至第9 頁、第
    34頁至第39頁）。自該詐欺集團取得上開張美容之行動電話
    門號及許順德之帳戶分別供作聯絡被害人及供作款項出入前
    ，均已取得張美容、許順德之同意才使用一情觀之，益證犯
    罪集團絕不致於選擇一個隨時可能遭人停話之行動電話門號
    作為其等犯罪工具，通常會先取得行動電話門號所有人之同
    意才使用，否則該犯罪集團大費周章實施詐欺取財犯行，竟
    因行動電話門號所有人辦理停話或報警，頓時欠缺聯絡被害
    人之工具，導致詐騙被害人之目的無法達成，豈不白費氣力
    ？苟本件如被告所辯係行動電話預付卡遺失，詐欺集團根本
    無法知悉行動電話門號申辦人何時會辦理停話，則是否可持
    續與被害人接觸尚處不確定之狀態，該詐騙集團竟執意使用
    被告之行動電話門號，顯不合理。況上開0000000000號行動
    電話門號預付卡於購買後短短數日內，即由詐騙集團成員持
    有使用，而該等詐騙集團人數非少，分工細膩，此經證人即
    詐騙集團成員黎冠宗、黎國印、陳衍國於警詢中陳述明確（
    彰化縣警察局彰警刑偵四字第0970072336號卷第10頁至第21
    頁、第36至第40頁），是客觀上實難想像詐欺集團竟會以拾
    得之行動電話預付卡作為詐騙工具。且衡諸經驗法則，拾獲
    行動電話預付卡之人，多不敢貿然使用該預付卡，蓋司法警
    察機關可透過查詢行動電話通聯紀錄方式，輕易查知該門號
    之真正使用人。從而，持有行動電話預付卡之人，實鮮少甘
    冒被查緝之風險而擅自使用。是詐欺集團之成員應是在確定
    被告不會向警察機關報案遺失之情況下始使用本件門號。準
    此，本件行動電話門號預付卡應是在被告管領之下，由被告
    交予他人使用無疑。被告雖又辯稱：預付卡遺失後隔日就已
    向威寶電信及各該電信業者掛失預付卡，但因預付卡遺失時
    ，預付卡服務申請書因放在提袋內而一併遺失，該詐欺集團
    因而知悉其年籍資料並冒用其名義向威寶電信公司申請復話
    云云。查本件門號於97年8 月6 日掛失後，確於同年月8 日
    由自稱為被告本人之人以電話要求威寶電信公司復話，此有
    威寶電信97年12月23日威（客）字第081223-01 號函在卷可
    查（原審卷第20頁），然自詐騙集團之角度審酌，渠等大費
    周章從事於犯罪之行為後，若非確定該行動電話門號所有人
    不會報警增加為警循線查緝之風險，以便自由使用該行動電
    話門號聯絡被害人，在該門號係拾得、竊得或其他未經同意
    而使用他人門號之情形，實無發生之可能，足見該詐欺集團
    於向威寶電信辦理復話時，應確有把握該門號原申辦人不會
    報警。縱使被告辯稱97年8 月8 日以電話向威寶電信辦理上
    開門號復話之人為詐欺集團成員一情屬實，惟辦理復話時尚
    須核對門號申請人之相關資料，此經威寶電信公司以上開函
    文函覆明確，是詐欺集團如無取得被告之個人年籍資料，斷
    無法完成復話，足見被告於交付門號預付卡時一併亦交付個
    人基本資料予詐欺集團至明，是被告縱使曾於97年8 月6 日
    向電信公司辦理停話，無非係營造其遺失行動電話門號預付
    卡之假象，以圖脫免責任所為。
  3.被告另辯稱因以被告名義申辦、由其子吳育賢使用之和信電
    訊門號0000000000號、吳育賢申辦之遠傳電信0000000000號
    及其女吳靖羚申辦之遠傳電信門號0000000000號行動電話通
    話費每月近萬元均需由被告負擔，因深感吃力，才申辦易付
    卡及威寶電信、亞太電信月租型門號予子女使用云云（臺灣
    臺北地方法院檢察署98年度偵字第2041號卷第67頁），然行
    動電話預付卡由於無需支付月租費，其費率為各電信業者套
    裝費率中通信費最高者，此為眾所周知之事項，被告之子女
    使用行動電話用量既大，自應選擇低通信費之月租型門號供
    其子女使用，並將原先以被告、吳育賢、吳靖羚各自以其名
    義申請之上開門號辦理停話，惟被告於除申請4 支月租型門
    號（即威寶電信、亞太電信）外，卻又同時申辦多張較高費
    率之易付卡欲供其子女使用，已與被告所辯欲節省費用一節
    互相矛盾，且上開0000000000、0000000000、0000000000號
    行動電話門號迄今仍在使用中，且新申辦之威寶電信、亞太
    電信之月租型門號被告亦未繳納，此有和信電訊、遠傳電信
    函覆之門號資料、威寶電信帳單費用明細表、亞太電信通聯
    調閱查詢單各1 份存卷可憑（本院卷第22頁、第26頁、第29
    頁、第33頁），顯見被告所辯辦理新的手機門號係供子女使
    用云云屬臨訟杜撰之詞，不足採信。
  4.末按任何人皆可自行前往電信機構申請行動電話門號，並無
    特別之窒礙，且可預見將自己申請之行動電話門號提供他人
    使用，可能因此幫助他人從事詐欺行為，致使被害人及警方
    追查無門；又觀諸現今社會上，詐騙者蒐購人頭帳戶及行動
    電話，持以作為掩飾詐欺取財犯罪所得之用，時有所聞，且
    提供行動電話門號卡予非親非故之人，受讓人可能係為從事
    詐欺犯罪，已屬人盡皆知之事。而被告之教育程度為國中肄
    業，於本案發生時，已年滿44歲（臺灣臺北地方法院檢察署
    98年度偵字第2041號卷第11頁），足見被告顯然具備相當之
    智識及社會經驗，衡情應當可預見詐騙集團收集之行動電話
    門號，乃可能被利用為與財產犯罪有關之工具。從而，被告
    將本件行動電話門號交付予他人，顯係有意提供該門號供人
    使用，且就他人將持該門號施行詐騙而使被害人受騙匯款之
    結果應有所認識，亦對此事實之發生並不違反其本意，被告
    自有幫助詐欺取財之未必故意至明。
  (三)綜上所述，被告雖否認有何幫助詐欺取財犯行，然揆諸首揭
    說明，本院審酌卷載各項證據交互判斷，堪認被告確有交付
    0000000000號行動電話預付卡予某不詳成年詐騙集團成員，
    復由該人夥同其他人等持之以上述方式訛詐被害人甲○○、
    丙○○所用等情，至為明灼。從而被告前開所辯云云，俱屬
    卸責之詞，委無足採。職是，本件事證明確，被告犯行洵堪
    認定，應依法論科。
三、按刑法上之幫助犯，係對於犯罪與正犯有共同之認識，而以
    幫助之意思，對於正犯資以助力，而未參與實施犯罪之行為
    者而言（最高法院75年度台上字第1509號、88年度台上字第
    1270號判決意旨參照）。是如未參與實施犯罪構成要件之行
    為，且係出於幫助之意思提供助力，即屬幫助犯，而非共同
    正犯。本件被告基於幫助之犯意，提供行動電話門號予詐騙
    集團，並供詐騙被害人使用，僅係參與犯罪構成要件以外之
    行為，在無證據證明被告係以正犯而非以幫助犯之犯意參與
    或被告有參與詐騙被害人或領取被害人匯入之款項等詐欺取
    財之犯罪構成要件行為之情形下，應認其所為係幫助犯而非
    正犯之行為，核被告所為，係犯刑法第30條第1 項前段、刑
    法第339 條第1 項之幫助詐欺取財罪。被告幫助他人犯詐欺
    取財罪，為從犯，應依刑法第30條第2 項之規定，按正犯之
    刑減輕之。再被告係基於一提供行動電話門號供詐欺集團使
    用之犯意，應認僅構成一次幫助行為；而其以一個幫助行為
    幫助詐欺集團詐得前揭2 名被害人之財物，係一行為而觸犯
    2 個幫助詐欺取財罪名，為想像競合犯，應依刑法第55條之
    規定，從一情節較重之幫助詐取被害人丙○○4,100 元金額
    之部分處斷。又移送併辦意旨所稱被告提供上開行動電話門
    號，使詐騙集團用以詐騙被害人丙○○部分，與聲請簡易判
    決處刑部分既為想像競合之裁判上一罪關係，為聲請效力所
    及，本院自得併予審理，附此敘明。
四、原審認被告罪證明確，予以論罪科刑，固非無見，惟被告提
    供上開行動電話門號幫助詐騙集團詐騙被害人丙○○犯行部
    分，業如前述，為原聲請簡易判決處刑效力所及，原審未及
    就此一併審理，尚有疏漏。原判決既有上揭可議之處，自屬
    無可維持，應由本院將原判決撤銷改判。爰審酌被告明知詐
    騙行為猖獗，雖其未實際參與詐欺取財犯行，但其提供行動
    電話門號供不法犯罪集團使用，不僅造成執法機關不易查緝
    犯罪行為人，嚴重危害社會治安，助長社會犯罪風氣，更造
    成被害人求償上之困難，及被告於犯後否認犯行，飾詞圖卸
    之犯後態度，兼衡被害人甲○○、丙○○所受損害非鉅等一
    切情狀，量處如主文所示之刑，並諭知易科罰金之折算標準
    。
五、末按刑事訴訟法第370 條規定，由被告上訴或為被告之利益
    而上訴者，第二審法院不得諭知較重於原審判決之刑，但因
    原審判決適用法條不當而撤銷之者，不在此限。所謂不利益
    變更之禁止，僅禁止其為較重之刑之宣告，不及於被告之不
    利益事實之認定與法律之適用。而法院對有罪之被告科刑，
    應符合罪刑相當之原則，使罰當其罪，以契合人民之法律感
    情，此所以刑法第57條明定科刑時應以行為人之責任為基礎
    ，並審酌一切情狀，尤應注意該條所列各款事項，以為科刑
    輕重之標準。此項原則於刑事訴訟法第370 條所定不利益變
    更禁止情形，自亦有其適用。本件被告雖為正犯詐欺罪之幫
    助犯，然一審認定正犯犯罪之次數僅有事實欄一之(一)所示之
    1 次而已，惟本院認定正犯之犯罪次數為事實欄一之(一)、(二)
    所示2 次，而幫助犯既係按正犯之刑減輕之，且本院認定正
    犯之犯罪次數既然較一審為多，依罪刑相當原則，本院自得
    量處較原審為重之刑，不受刑事370 條不利益變更禁止原則
    之拘束，附此敘明。
據上論斷，應依刑事訴訟法第455 條之1 第1 項、第3 項、第36
9 條第1 項前段、第364 條、第299 條第1 項前段，刑法第30條
第1 項前段、第2 項、第339 條第1 項、第55條、第41條第1 項
前段，刑法施行法第1 條之1 ，判決如主文。
本案經檢察官郭昭吟到庭執行職務。
中    華    民    國    98    年    9     月    30    日
                  刑事第十八庭審判長法  官  游士珺
                                    法  官  陳思帆
                                    法  官  林芳華
以上正本證明與原本無異。
不得上訴。
                                    書記官  林鈴芬
中    華    民    國    98    年    9     月    30    日
附錄本案論罪科刑法條
刑法第339 條
意圖為自己或第三人不法之所有，以詐術使人將本人或第三人之
物交付者，處5 年以下有期徒刑、拘役或科或併科1 千元以下罰
金。
以前項方法得財產上不法之利益或使第三人得之者，亦同。
前2 項之未遂犯罰之。


司法院資訊處製作；財團法人民間司法改革基金會備份。
